【裁判字號】    97,訴,816
【裁判日期】    980930
【裁判案由】    給付補償金
【裁判全文】
臺灣新竹地方法院民事判決               97年度訴字第816號
原      告  新竹縣政府
法定代理人  丁○○
訴訟代理人  丙○○
被      告  甲○○
            乙○○
上列當事人間給付補償金事件，本院於民國98年9月17日辯論終
結，判決如下：
    主  文
被告應給付原告新臺幣壹佰玖拾陸萬玖仟捌佰拾玖元，及被告
甲○○自民國九十七年八月十六日起，被告乙○○則自民國九十
八年八月十七日起，均至清償日止，按年息百分之五計算之利息
。
訴訟費用由被告負擔。
本判決於原告以新臺幣陸拾伍萬陸仟陸佰壹拾元為被告預供擔
保後，得為假執行。但被告如於假執行程序實施前，以新臺幣壹
佰玖拾陸萬玖仟捌佰拾玖元為原告預供擔保，得免為假執行。
    事  實
壹、程序方面：
    按訴狀送達後，原告不得將原訴變更或追加他訴，但經被告
    同意、請求之基礎事實同一或擴張或減縮應受判決事項之聲
    明者，均不在此限；被告於訴之變更或追加無異議，而為本
    案之言詞辯論者，視為同意變更或追加，民事訴訟法第255
    條第1項第1款、第3款及第255條第2項分別定有明文。查原
    告於民國97年11月26日所提民事準備狀原列甲○○為被告，
    訴之聲明為：(1)被告應給付原告土地使用補償金新臺幣（下
    同）1,981,610元及照欠額算至97年11月30日止，依年利率
    百分之5計算之遲延利息28,898元，共計2,010,508元。(2)前
    項之請求，原告願供擔保，請准宣告假執行。(3)訴訟費用由
    被告負擔。嗣於98年2月18日變更上開訴之聲明(1)部分為：
    被告應給付原告土地使用補償金1,981,610元及自97年8月16
    日起至清償之日止，依年利率百分之5計算之遲延利息。又
    於98年7月29日具狀追加被告乙○○，並變更訴之聲明為：
    (1)被告甲○○及乙○○應給付原告土地使用補償金1,969,83
    9元及自97年8月16日起至清償之日止，依年利率百分之5計
    算之遲延利息。(2)願供擔保，請准宣告假執行。(3)訴訟費用
    由被告負擔。再於98年9月17日言詞辯論時就上開第(1)項部
    分變更訴之聲明為：被告甲○○及乙○○應給付原告土地使
    用補償金1,969,839元，及被告甲○○自97年8月16日起，被
    告乙○○自追加起訴狀送達翌日（即98年8月17日）起，均
    至清償之日止，依年利率百分之5計算之遲延利息。原告上
    開訴之追加及變更，其請求之基礎事實均為相同，屬擴張或
    減縮應受判決事項之聲明，且被告均未表示異議，而為本案
    之言詞辯論，應視為同意原告訴之追加及變更，則原告上述
    所為訴之追加及變更，程序上並無不合，應予准許。
貳、實體方面：
一、原告主張：
（一）原告於39年10月25日取得新竹市○○段○○段980地號之
      土地所有權，卻遭被告長期占用，占用期間自90年2月22
      日起至今，依鈞院94年5月18日之88年度簡上字第46號民
      判決及該判決所附新竹市地政事務所土地複丈成果圖所示
      占用面積，被告係屬無權占用前開地號土地。
（二）按無法律上原因而受有利益，致他人受損害者，應返還其
      利益。雖有法律上原因，而其後已不存在者，亦同，為民
      法第179條所明定。其得請求返還之範圍，應以對方所受
      之利益為度，非以請求人所受損害若干為準，無權占有他
      人土地，可能獲得相當於租金之利益為社會通常之觀念（
      最高法院61年臺上字第1695號判例參照）。
（三）查被告無權占有原告之系爭土地之情事，如前所述，此自
      屬侵害原告使用收益之權限，被告因而受有相當於租金之
      利益，而原告則受有相當於租金之損害，因此就系爭土地
      ，原告依民法第179條及126條，請求被告應給付自92年7
      月1日起至97年6月30日止5年期間相當於租金之不當得利
      。依「新竹縣縣有基地及房屋租金率計算基準」，原告所
      有而遭占用之土地，其應收取之土地補償金應按收租土地
      申報地價年息百分之5計收，故被告自92年7月1日起至97
      年6月30日止，應支付原告土地使用補償金共計1,969,839
      元（計算式詳如附件之計算明細）。
（四）綜上，被告占有原告所有之系爭土地並無正當權源，業詳
      如前述，從而原告依民法第179條不當得利之法律關係，
      訴請被告應給付原告相當於租金之不當得利，並聲明：
    １被告應給付原告土地使用補償金1,969,839元，及被告甲
      ○○自97年8月16日，被告乙○○自98年8月17日起，均至
      清償之日止，依年息百分之5計算之遲延利息。
    ２原告願供擔保，請准宣告假執行。
    ３訴訟費用由被告負擔。
二、被告則以：
    原告請求返還之不當得利，係以新竹縣縣有基地及房屋租金
    率計收基準所訂，按收租當期土地申報地價年息百分之5計
    收，以當前全球金融海嘯之經濟不景氣環境而言，誠屬過高
    ；且被告亦希望可以向原告承租，但原告表示無此規劃。為
    此答辯聲明：
（一）駁回原告之訴及其假執行之聲請。
（二）訴訟費用由原告負擔。
（三）如受不利之判決，願供擔保請准宣告免為假執行。
三、本院之判斷：
（一）查新竹市警察局於85年間對被告之被繼承人孫天賜提起遷
      讓房屋訴訟，訴請孫天賜自坐落新竹市○○段○○段980
      地號土地（下稱系爭土地）上之新竹市○○路144號房屋
      （即附圖所示980-A房屋，下稱系爭房屋）遷出，該案件
      上訴後追加本件原告為原告，並由本院於94年5月18日以
      88年度簡上字第46號判決確定，該判決認定如下：
    １系爭土地及系爭房屋原為訴外人蔡才佐佔有使用，訴外人
      蔡才佐因積欠訴外人即被告2人之父孫天賜1,000,000元之
      債務未清償，於62年間作價讓售系爭房屋予孫天賜，孫天
      賜於62年間入住，63年4月13日間遷入戶籍。嗣孫天賜於
      90年2月22日死亡後，系爭房地由被告2人及其家人占有使
      用。
    ２系爭房屋，為未保存登記建物，前納稅義務人為臺灣省政
      府，又該房屋所屬18筆警察眷舍房地原由新竹縣政府管理
      ，嗣79年1月1日新竹縣市分署辦公後，臺灣省政府乃以80
      年9月7日80府財五字第171420號函命新竹縣政府將其管理
      之房地移交新竹市政府轉由新竹市警察局管理，新竹市警
      察局並於80年12月5日接獲新竹市政府80府財產字第90756
      號函移交之不動產清冊。
    ３另訴外人蔡才佐並非系爭房屋之所有權人，無處分之權利
      ，孫天賜與訴外人蔡才佐間作價讓受房屋之行為，為該2
      人間債權關係，尚不得執以對抗新竹市警察局，故被告2
      人之被繼承人孫天賜占有系爭房屋仍無正當法律上權源，
      屬無權占有；孫天賜於90年2月22日死亡後，被告2人占有
      亦屬無權占有，惟新竹市警察局訴請被告2人等遷讓房屋
      ，因已罹於請求權時效而遭本院以88年度簡上字第46號判
      決駁回。
    ４又附圖所示980-A房屋即系爭房屋，為未辦保存登記之建
      物，納稅義務人原為臺灣省政府，係臺灣省政府所有。附
      圖所示980-C鋼架造建物、980-D、980-E石棉瓦雨棚為孫
      天賜在世所興建。附圖所示980-B、980-F空地，自孫天賜
      90年2月22日死亡後，均由被告2人占有使用迄今（僅空地
      部分占有使用至97年5月28日原告搭建圍籬時為止）。新
      竹市警察局及原告訴請被告2人等遷出附圖所示980-C鋼架
      造建物、980-D、980-E石棉瓦雨棚之請求，則因該等鋼架
      造建物、石棉瓦雨棚均係孫天賜所興建，非新竹市警察局
      或原告所有物，而遭駁回。另訴請被告2人等拆除980-C鋼
      架造建物、980-D、980-E石棉瓦雨棚之請求，則因未列孫
      天賜所有繼承人為被告，而遭駁回。至於訴請被告2人遷
      出附圖所示980-B、980-F空地部分，則有理由等情，業據
      本院調取8年度簡上字第46號民事案卷查閱無誤，並為兩
      造所不爭執，堪認屬實。
（二）本件原告主張系爭土地為其所有，系爭房屋原為臺灣省政
      府所有，廢省後，系爭房屋之納稅義務人改為新竹市警察
      局，係新竹市警察局所有房屋，被告2人無權占有系爭土
      地如附圖所示980-A房屋、980-C鋼架造建物、980-D、980
      -E石棉瓦雨棚、980-B、980-F空地（面積合計473平方公
      尺），爰起訴請求被告給付相當租金之不當得利及遲延利
      息，業據提出與其所述相符之土地建物查詢資料（原證1
      ）、本院88年度簡上字第46號判決（原證2）、新竹縣縣
      有基地及房屋租金率計收基準（原證3）、通知被告甲○
      ○於97年8月15日前給付補償金之催告函為憑（原證5）。
      又本院前會同新竹市地政事務所人員於94年1月20日前往
      系爭土地履勘測量結果，如附圖所示980-A房屋、980-C鋼
      架造建物、980-D、980-E石棉瓦雨棚、980-B、980-F空地
      ，分別占用系爭土地如附圖所示之面積無誤，業經本院調
      取88年度簡上字第46號案卷查明屬實。因該案件原告訴請
      被告2人等遷出附圖所示980-B、980-F空地部分，為有理
      由，原告乃於97年5月28日派員於980-B、980-F空地週邊
      架設圍籬排除被告之無權占有，有原告提出本院96執賢字
      第12433號民事執行處通知、圍籬費用統一發票、正成企
      業社報價單等可參（附件5），上情均為被告所不爭執，
      堪信為真。
（三）本件被告以原告請求之相當租金之不當得利及利息金額過
      高置辯。
      按無法律上之原因而受利益，致他人受損害者，應返還其
      利益，民法第179條定有明文。又依不當得利之法則請求
      返還不當得利，以無法律上之原因而受利益，致他人受有
      損害為其要件，故其得請求返還之範圍，應以對方所受之
      利益為度，非以請求人所受損害若干為準，無權占有他人
      土地，可能獲得相當於租金之利益為社會通常之觀念，最
      高法院著有61年度臺上字第1695號判例可參。經查：
    １原告自39年10月25日起為系爭土地之所有權人及管理者，
      被告占有系爭土地並無合法權源亦如前述，則被告無權占
      用原告所有及管理之系爭土地，致原告受有損害，依前開
      規定說明，自已成立不當得利。系爭土地92至97年間之申
      報地價依原告主張92至95年為每平方公尺16,7 65元、96
      及97年均為每平方公尺16,741元，此為被告所不爭執，並
      有地價第二類謄本在卷足按。又相當租金之不當得利計算
      標準，應參酌土地法第105條、第97條第1項規定，予以計
      算較為客觀公允。再按城市地方房屋之租金，以不超過土
      地及其建築物申報總價額年息10%為限，土地法第97條第1
      項定有明文；而所謂土地價額係指法定地價而言，亦為土
      地法施行細則第25條所明定。另土地所有權人依土地法所
      申報之地價為法定地價，土地法第148條亦定有明文。本
      院審酌系爭土地坐落於新竹市○○路上，出入可經柏油通
      道，其週邊有新建大樓及透天厝，鄰近新竹市火車站、新
      竹市立動物園、新竹市立體育場、麗池公園、附近商店林
      立，交通便捷，市況堪稱繁榮，系爭房屋為日式平房加蓋
      鐵皮屋頂，屋齡應有幾十年，被告2人在該處居住之情，
      業經被告2人陳述在卷，並有地圖及原告提出之照片足參
      ，另參酌原告提出鄰近土地之租金率及各縣市政府多以申
      報地價總價額年息5%計算收取租金之標準，依最高法院61
      年度臺上字第1695號判例所示，不當得利得請求返還之範
      圍，應以被告所受之利益為度，認原告請求被告使用系爭
      土地之對價以申報地價總價額年息5%計算，尚非過高。
    ２次查，本件附圖所示980-A房屋、980-C鋼架造建物、980-
      D、980-E石棉瓦雨棚及被告使用之980-B、980-F空地，占
      用系爭土地面積合計為473平方公尺，有附圖之新竹市地
      政事務所土地複丈成果圖可稽。依系爭土地92至95年申報
      地價16,765元計算年息百分之5，則被告92年7月1日至92
      年12月31日受有198,246元之相當於租金不當得利（473×
      16,765×5%×1/2=198,246，元以下四捨五入，下同）；
      93年1月1日至95年12月31日受有1,189,47 6元之相當於租
      金不當得利（473×16,765×5%×3=1,189,476）；96年1
      月1日至96年12月31日受有395,925元之相當於租金不當得
      利（473×16,741×5%=395,925）；97年1月1日至97年5月
      27日受有160,539元之相當於租金不當得利（473×16,741
      ×5%×148/365=160,539）；97年5月28日至97年6月30日
      因980-B、980-F空地已遭原告架設圍籬排除被告之占有，
      則原告應受有25,653元之相當於租金不當得利（《000-00
      -000》×16,741×5%×34/365=25,653），合計金額為1,9
      69,839元。原告起訴請求起訴前5年之相當租金之不當得
      利1,969,839元（詳如附件所示），自屬有據。
（四）末按應付利息之債務，其利率未經約定，亦無法律可據者
      ，週年利率為百分之5，民法第203條定有明文。本件原告
      於起訴前曾發函催告被告甲○○應於97年8月15日前給付
      使用系爭土地之補償金，有新竹縣政府97年7月4日府財產
      字第0970075541號函可憑（原證5），至於被告乙○○則
      係於98年8月16日始收受追加起訴狀繕本，此為兩造所不
      爭執，故原告請求被告給付1,969,839元，及被告甲○○
      自97年8月16日起，被告乙○○自追加起訴狀繕本送達翌
      日即98年8月17日起，均至清償日止，按年息百分之5計算
      之利息，洵非無據，且難認過高。
（五）從而，原告依民法第179條規定之不當得利返還請求權，
      請求被告給付起訴前5年相當租金之不當得利1,969,839元
      ，暨被告甲○○自97年8月16日起，被告乙○○自98年8月
      17日起，均至清償日止，按年息百分之5計算之利息，為
      有理由，應予准許
四、兩造陳明願供擔保請為宣告假執行或免為假執行，經核均與
    規定相符，爰分別酌定相當之擔保金額予以宣告。
五、本件事證已臻明確，兩造其餘主張及攻擊防禦方法與證據，
    經本院斟酌後，與本件判決結果已不生影響，故不一一論列
    ，附此敘明。
據上論結，本件原告之訴為有理由，依民事訴訟法第78條、第39
0條第2項、第392條，判決如主文。
中    華    民    國    98    年    9     月    30    日
                  民事第一庭    法  官  吳靜怡
以上正本係照原本作成。
如對本判決上訴，須於判決送達後20日內向本院提出上訴狀。
中    華    民    國    98    年    9     月    30    日
                                書記官  馮玉玲


司法院資訊處製作；財團法人民間司法改革基金會備份。
